臺灣臺南地方法院刑事判決　　　　　　　 99年度選訴字第1號
公　訴　人　臺灣臺南地方法院檢察署檢察官
被　　　告　王錦泰
選任辯護人　林錫恩律師
　　　　　　黃俊達律師
　　　　　　蘇文斌律師
上列被告因違反公職人員選舉罷免法案件，經檢察官提起公訴（
99年度選偵字第9號），本院判決如下：
    主  文
王錦泰犯公職人員選舉罷免法第九十九條第一項之交付賄賂罪，
處有期徒刑壹年陸月。緩刑年，褫奪公權貳年，並應於本判決
確定之日起陸個月內向公庫支付新臺幣拾萬元。扣案交付之賄
賂水果禮盒壹盒沒收。
    事  實
一、王錦泰係民國99年直轄市臺南市第一屆第7選區新化區大坑
    里里長選舉候選人，其明知對於有投票權之人不得行求、期
    約或交付賄賂或其他不正利益，而約其為一定之行使，為求
    順利當選，竟基於對於有投票權之人交付賄賂而約定其投票
    權為一定行使之犯意，於99年9月中旬某日晚間6時許，前往
    有投票權人蔡魏秀、蔡幸娥位於臺南市新化區大坑里大坑尾
    1號住處（該處係3戶透天房屋共用1門牌號碼，蔡幸娥、蔡
    魏秀各住1屋），先進入蔡魏秀該址住處，並交付價值新臺
    幣（下同）250元之扣案水果禮盒（內裝水梨6個）1盒予蔡
    魏秀後，再接續進入蔡幸娥同址住處，交付價值250元之水
    果禮盒（內裝水梨6個）1盒（水梨均已食畢，未扣案）予蔡
    幸娥，先後對蔡魏秀、蔡幸娥均告以：「選里長請支持」，
    約定於99年11月27日選舉日投票與里長候選人王錦泰，據以
    對有投票權之人交付賄賂而約其為一定投票權之行使；蔡魏
    秀、蔡幸娥亦均基於有投票權人收受賄賂之犯意，收受上揭
    水果禮盒賄賂並同意投票予王錦泰，而許其投票權為一定之
    行使（蔡魏秀、蔡幸娥均由檢察官另為緩起訴處分）。嗣經
    警循線查悉上情，王錦泰則於偵查中自白犯罪。
二、案經臺南市警察局新化分局移送臺灣臺南地方法院檢察署檢
    察官偵查起訴。
    理  由
壹、證據能力方面
    按被告以外之人於審判外之陳述，雖不符刑事訴訟法第159
    條之1至第159條之4之規定，而經當事人於審判程序同意作
    為證據，法院審酌該言詞陳述或書面陳述作成時之情況，認
    為適當者，亦得為證據。當事人、代理人或辯護人於法院調
    查證據時，知有第159條第1項不得為證據之情形，而未於言
    詞辯論終結前聲明異議者，視為有前項之同意，此觀刑事訴
    訟法第159條之5規定甚明。查被告、辯護人於言詞辯論終結
    前，對於卷附各傳聞證據之證據能力，均未聲明異議。本院
    審酌卷附言詞陳述及書面陳述作成時之情況，認無顯不適當
    之情形，且上開被告均就被訴罪名坦承犯行，故採納上開證
    據方法，無礙於上開被告於程序上之彈劾詰問權利，而認上
    開證據資料合於刑事訴訟法第159條之5規定，因而均具證據
    能力，合先敘明。
貳、實體方面
一、訊據被告王錦泰對上開犯罪事實於偵查中及本院審理時坦承
    不諱，復與證人蔡魏秀、蔡幸娥、呂寶守於警詢及偵查中具
    結證述情節互核相符，並有蔡魏秀提出水果禮盒1盒供警查
    扣之扣押筆錄、扣押物品目錄表、蔡魏秀、蔡幸娥指認被告
    王錦泰之指認犯罪嫌疑人紀錄表各一份（偵卷第2至33頁）
    以及蔡魏秀提出被告交付之水果禮盒1盒扣案可資佐證，足
    徵被告上開任意性自白應與事實相符，應堪採信。故本件事
    證明確，被告犯行至堪認定，應依法論科。
二、論罪科刑：
  (一)核被告所為，係犯公職人員選舉罷免法第99條第1項對於有
    投票權之人，交付賄賂，而約其投票權為一定之行使罪。本
    件被告為使自己能順利當選99年直轄市臺南市第一屆第7選
    區新化區大坑里里長，乃基於投票行賄之犯意，購買水果禮
    盒後，於同一日先後交付水果禮盒各一盒予蔡魏秀、蔡幸娥
    （此二人為隔壁鄰居）等有投票權人行賄，約定投票予里長
    候選人王錦泰；此在時間、空間上極有密接關係，依一般社
    會健全觀念，自難以強行分開，其主觀上乃基於單一之犯意
    ，以數個舉動接續進行，而侵害同一法益，在刑法評價上，
    足以視為數個舉動之接續實行，被告先後交付賄賂予蔡魏秀
    、蔡幸娥，合為包括之一行為予以評價，較為合理，自應依
    接續犯論以包括之一罪。又被告於偵查中自白行賄犯行，其
    所犯行賄罪部分應依公職人員選舉罷免法第99條第5項前段
    規定減輕其刑。爰審酌被告除曾因酒後駕車案件，經緩起訴
    處分外，別無其他前科紀錄，素行非惡，且經營「王家燻羊
    肉」，有正當之職業，為具相當社會歷練之成年人，理應知
    悉選舉乃民主政治最重要之表徵，即不得以交付賄賂方式囑
    他人支持特定之候選人，卻仍以前開賄選之方式，企圖影響
    選舉之最終結果，惟念其用以行賄之物品僅水果禮盒2盒，
    價值不高，行賄對象僅2人等一切情狀，量處如主文所示之
    刑，以示儆懲。
  (二)查被告前未曾因故意犯罪受有期徒刑以上刑之宣告，此有臺
    灣高等法院被告前案紀錄表在卷可參，其因一時思慮欠週而
    罹刑章，且於偵查中及本院審理時均坦承犯行，深表悔意，
    經此刑之宣告，應知警惕而無再犯之虞，本院綜核各情，因
    認上開對其等所宣告之刑，以暫不執行為適當，爰依刑法第
    74條第1項第1款規定，併宣告如主文所示之緩刑期間，以勵
    自新。另斟酌被告於97年間當選新化鎮（臺南縣市合併前）
    大坑社區發展協會理事長，有臺南縣人民團體職員當選證明
    書（本院卷第53頁）可佐，本應有更完善之法治觀念，卻仍
    為本件賄選，為確保其能記取教訓並建立尊重法治之正確觀
    念，本院認除前開緩刑宣告外，另有課予被告一定負擔之必
    要，爰依刑法第74條第2項第4款之規定，命被告應於本判決
    確定之日起六個月內向公庫支付新臺幣（下同）30萬元。至
    檢察官雖以補充理由書表明被告所為影響投票公平，被告應
    於緩刑期間內，向公庫支付180萬云云，然本院審酌被告用
    以行賄之財物僅為每盒價值250元之水果禮盒2盒，行賄對象
    亦僅2人，故認檢察官此部分之請求，實屬過重。
  (三)又按犯本章之罪或刑法分則第六章之妨害投票罪，宣告有期
    徒刑以上之刑者，並宣告褫奪公權，公職人員選舉罷免法第
    113條第3項定有明文，而此項褫奪公權之宣告，寓有強制性
    ，為刑法第37條第2項之特別規定，不受宣告1年以上有期徒
    刑之限制，法院自應優先適用（最高法院81年度臺非字第24
    6號判決意旨可資參照），被告既經本院宣告如主文所示之
    有期徒刑，自應依公職人員選舉罷免法第113條第3項之規定
    ，宣告如主文示之褫奪公權。
  (四)再按公職人員選舉罷免法第99條第3項規定：預備或用以行
    求期約或交付之賄賂，不問屬於犯人與否，沒收之。此項沒
    收為刑法第38條沒收之特別規定，採絕對義務沒收主義，祇
    要係預備或用以行求期約或交付之賄賂，不論是否屬於被告
    所有或已否扣案，法院均應宣告沒收，並無自由裁量之餘地
    。但如其賄賂已交付予有投票權之人收受，因收受者係犯刑
    法第143條第1項之投票受賄罪，其所收受之賄賂應依同法條
    第2項規定沒收之，如全部或一部不能沒收時，追徵其價額
    。故犯投票行賄罪者，其已交付之賄賂固應依刑法第143條
    第2項之規定，於其對向共犯所犯投票受賄罪之從刑宣告沒
    收、追徵，毋庸再依上開規定重複宣告沒收。但若對向共犯
    （即收受賄賂者）所犯投票受賄罪嫌業經檢察官依刑事訴訟
    法第253條規定為不起訴處分，或依同法第253條之1為緩起
    訴處分確定者，則收受賄賂之對向共犯既毋庸經法院審判，
    其所收受之賄賂即無從由法院依刑法第143條第2項之規定宣
    告沒收、追徵。至刑事訴訟法第259條之一雖規定：檢察官
    依同法第253條或第253條之1為不起訴或緩起訴之處分者，
    對供犯罪所用、供犯罪預備或因犯罪所得之物，以屬於被告
    者為限，「得」單獨聲請法院宣告沒收。因其特別限制供犯
    罪所用、供犯罪預備或因犯罪所得之物，且必須「屬於被告
    者」，始「得」由檢察官聲請法院宣告沒收，係採相對義務
    沒收主義，與前揭公職人員選舉罷免法第99條第3項規定「
    不問屬於犯人與否」均沒收之，其範圍並不相同。而該法條
    用語既曰「得」，而非曰「應」，則檢察官是否依該條規定
    單獨聲請法院宣告沒收，仍有裁量權，若檢察官未依上述規
    定單獨聲請法院宣告沒收，則法院自仍應依公職人員選舉罷
    免法第99條第3項之規定，將犯投票行賄罪者所交付之賄賂
    ，於投票行賄罪之本案予以宣告沒收，始符立法本旨（最高
    法院99年度臺上字第8236號、第6957號、第5835號、100 年
    度臺上字第214號判決意旨參照）。查被告交付蔡魏秀之扣
    案水果禮盒1盒，係屬已交付之賄賂，並經證人蔡魏秀提出
    供警方扣案，有扣押筆錄、扣押物品目錄表等在卷可參，且
    證人蔡魏秀所涉投票受賄罪嫌，經檢察官依刑事訴訟法第25
    3條之1規定為緩起訴處分，有臺灣臺南地方法院檢察署檢察
    官99年度選偵字第7、8號緩起訴處分書一份附卷可稽，且檢
    察官尚未依刑事訴訟法第259之1規定，單獨聲請法院將上開
    扣案之賄款宣告沒收一節，亦有蔡魏秀之臺灣高等法院被告
    前案紀錄表一份足憑，是法院自仍應依公職人員選舉罷免法
    第99條第3項之規定，將犯投票行賄罪者所交付之賄賂，於
    投票行賄罪之本案予以宣告沒收。至被告交付蔡幸娥之水果
    禮盒1盒，未據扣案，並經證人蔡幸娥證稱：水梨均已食畢
    等語（偵卷第3頁），且有員警至證人蔡幸娥上揭住處查訪
    所拍攝水果禮盒空盒1只照片在卷可考（偵卷第7頁），故本
    院認被告交付蔡幸娥之水果禮盒1盒確屬滅失，不予宣告沒
    收。
據上論斷，應依刑事訴訟法第299條第1項前段，公職人員選舉罷
免法第99條第1項、第3項、第5項前段、第113條第3項，刑法第
11條、第37條第2項、第74條第1項第1款、第2項第4款，判決如
主文。
本案經檢察官李白松到庭執行職務。
中    華    民    國  100    年    3    月    18    日
                  刑事第十二庭  審判長法  官  盧鳳田
                                      法  官  黃琴媛
                                      法  官  郭瓊徽
以上正本證明與原本無異。
如不服本判決應於收受本判決後10日內向本院提出上訴書狀，並
應敘述具體理由。其未敘述上訴理由者，應於上訴期間屆滿後20
日內向本院補提理由書狀（均須按他造當事人之人數附繕本）「
切勿逕送上級法院」。
                                      書記官  曾郁芳
中    華    民    國   100    年    3     月    25    日
附錄本案論罪科刑法條全文
公職人員選舉罷免法第99條
對於有投票權之人，行求期約或交付賄賂或其他不正利益，而約
其不行使投票權或為一定之行使者，處3 年以上10年以下有期徒
刑，得併科新臺幣1 百萬元以上1 千萬元以下罰金。
預備犯前項之罪者，處1 年以下有期徒刑。
預備或用以行求期約或交付之賄賂，不問屬於犯人與否，沒收之
。
犯第 1 項或第 2 項之罪，於犯罪後六個月內自首者，減輕或免
除其刑；因而查獲候選人為正犯或共犯者，免除其刑。
犯第 1 項或第 2 項之罪，在偵查中自白者，減輕其刑；因而查
獲候選人為正犯或共犯者，減輕或免除其刑。